【裁判字號】    94,重上更(二),205
【裁判日期】    950816
【裁判案由】    常業重利
【裁判全文】
臺灣高等法院臺中分院刑事判決   94年度重上更(二)字第205號
上  訴  人
即  被  告  辛○○
                      樓之3
選任辯護人  徐曉萍  律師
上  訴  人
即  被  告  戊○○
選任辯護人  何志揚  律師
上列上訴人因常業重利案件，不服臺灣臺中地方法院中華民國89
年4月27日第一審判決 （民國87年度訴字第2576號，起訴案號：
臺灣臺中地方法院檢察署87年度偵字第8793號），提起上訴，經
判決後，由最高法院第二次發回，本院判決如下：
    主      文
原判決關於辛○○、戊○○部分撤銷。
辛○○共同乘他人急迫貸以金錢，而取得與原本顯不相當之重利
，處有期徒刑玖月，附表所列之物沒收；又共同乘他人急迫貸以
金錢，而取得與原本顯不相當之重利，處有期徒刑玖月，附表所
列之物沒收；應執行有期徒刑壹年肆月，緩刑貳年；附表所列之
物沒收。
戊○○共同乘他人急迫貸以金錢，而取得與原本顯不相當之重利
，處有期徒刑柒月，附表所列之物沒收；又共同乘他人急迫貸以
金錢，而取得與原本顯不相當之重利，處有期徒刑柒月，附表所
列之物沒收；應執行有期徒刑壹年，緩刑貳年；附表所列之物沒
收。
    事      實
一、辛○○基於牟取不法重利之犯意，自民國（下同）八十六年
    十二月下旬起，經營地下錢莊為金錢貸放業務，利用在聯合
    報報紙刊登「身分證借款，來就借，三萬（新臺幣，下同）
    以內，電洽○四─0000000」之廣告，再將該電話轉
    接至○四─0000000號電話，遇有不特定急需款項者
    以上開電話聯絡後，即自稱「黃世賢」，另行約定地點，由
    借款者持身分證借貸款項，並開立同額或借款金額二倍之支
    票或本票交辛○○收執，並依借款者之條件，以十日為一期
    ，每一萬元一期收取一千元至二千元不等之利息，以此方式
    取得與原本顯不相當之重利。戊○○（原名：張天銘，於八
    十七年七月二十八日改名）、庚○○（已判決確定）二人明
    知上情，仍分別與辛○○基於重利放款之共同犯意聯絡，先
    後參與之，由辛○○提供○九三一─六六四八○五號之行動
    電話予戊○○及提供○九三二─六三一五六五號之行動電話
    予庚○○以為聯絡使用，戊○○、庚○○二人均負責與借款
    者聯絡、催討本金及利息。適甲○○於不詳時間在聯合報見
    到刊登之放款廣告，乃於八十七年一月二十九日因支付生活
    費、房租等費用急需用錢，而以上開方式向辛○○借款三萬
    元（利息以十天為一期，每一萬元一期二千元，計六千元預
    扣，另扣手續費一千元，甲○○實拿二萬三千元，並簽立借
    款二倍即六萬元之本票以供擔保）。另丙○○於不詳時間在
    聯合報見到刊登之放款廣告，於同年三月間，亦因繳付票款
    急需用錢，而以上開方式向上開地下錢莊分別借款五萬元（
    利息以十天為一期，每一萬元一期一千五百元、計七千五百
    元預扣，丙○○實拿四萬二千五百元，並簽立同額支票三紙
    以為擔保）、六萬元（預扣利息九千元、並簽發發票人丙○○、付款人台新國際商業銀行大里分行、面額均為二萬五千
    元、發票日八十七年四月十二日、同年月十三日之支票二張
    及面額一萬元之支票共三張以為擔保）。嗣因甲○○無法如
    期清償利息，辛○○、戊○○、庚○○等三人為順利取回借
    出之本金，並取得甲○○未繳納之利息，於八十七年四月十
    三日下午四時許，由戊○○、庚○○二人前往臺中縣太平市
    ○○路五十七巷八號七樓甲○○之住處催討債務，甲○○因
    不堪其擾，遂報警處理。旋於同年月二十八日下午三時三十
    分許，在臺中市○○路○段三六一號臺灣日報前查獲前來向
    甲○○取款之戊○○、庚○○二人，並扣得辛○○印製，交
    付予庚○○使用，供借貸聯絡使用之名片一盒（上印：光華
    聯合代書陳家聲○四─0000000、○九三二─六三一
    五六五）、辛○○分別提供予戊○○、庚○○聯絡借貸使用
    之○九三一─六六四八○五號、○九三二─六三一五六五號
    行動電話各一支及前開丙○○借款時所簽發，付款人台新國
    際商業銀行大里分行、發票日八十七年四月十二日、同年月
    十三日、面額均為二萬五千元之支票二紙等。
二、案經臺中市警察局報請臺灣臺中地方法院檢察署檢察官偵查
    起訴。
    理      由
一、訊據上訴人即被告（下稱被告）辛○○坦承於前開時間有貸
    以三萬元予甲○○等事實不諱，辯稱：伊並未僱用戊○○、
    庚○○等二人，且僅借給甲○○而已云云，被告戊○○辯稱
    並未參與經營地下錢莊云云。惟查：（一）上開犯罪事實，
    業據被告戊○○及原共同被告庚○○於警訊及偵查初供時分
    別自白不諱（見偵查卷第十頁至第十一頁、第十三頁至第十
    五頁及第三十四頁反面），核與證人甲○○於警訊時供稱：
    「我是看聯合報向地下錢莊借錢，是向自稱『黃世賢』（即
    辛○○）借款；有時是『黃世賢』向我索取利息，有時是庚○○、張天銘（即戊○○）二人索取利息」等語，及證人丙○○於警訊、原審及本院前審審理時到庭均證稱：「我是看
    報紙借錢，是戊○○出面洽談借款事宜」等語均相符，且該
    二證人均於警訊時並當場指認戊○○、庚○○本人及甲○○
    指認辛○○之口卡片無訛。雖被告戊○○陳稱警訊時遭刑求
    云云，惟質之偵訊及承辦之警員丁○○、乙○○，並無刑求
    之事，亦查無其他可信之刑求事證。（二）庚○○、戊○○
    嗣雖翻異前供，被告戊○○改稱：係因辛○○欠其錢，故拿
    一張甲○○為背書人、面額三萬五千元之支票給其抵債，其
    由庚○○陪同去向甲○○要錢，並未受僱於辛○○云云。被
    告庚○○亦改稱：其係陪同戊○○去向甲○○催討債務，亦
    未受僱於辛○○云云。被告辛○○亦附合其二人上開所供，
    辯稱：係伊欠戊○○錢，而將甲○○背書之支票交予戊○○
    抵債云云。但查苟其等所辯屬實，衡情庚○○、戊○○理當
    於查獲時對此攸關重利犯行成立與否之重要事項詳加說明以
    示清白，豈有於警訊及偵查初訊時對此均未加置喙之理？雖
    證人甲○○嗣於偵查中改稱：「是在大連路工地與辛○○相
    識，曾有週轉不靈而向辛○○借款三萬元」等語。但查證人
    甲○○於八十七年五月十二日偵查中即當庭表明：「對方有
    來電，要我不要追究」等語（見偵查卷第四十六頁反面），
    旋於同年月十四日具狀表示願撤回對被告等之告訴，嗣於八
    十七年六月二十四日偵查中始改為上揭供詞，顯見證人甲○○嗣後所供，係出於無奈，為迴護被告等人之詞，委無可採
    。再者，被告等固於偵查中提出甲○○背書、付款人臺中市
    第七信用合作社、發票日八十七年四月六日、面額三萬五千
    元之支票影本一紙，惟查該紙支票提示日期為八十七年五月
    十四日，有第七商業銀行八十七年五月二十八日七健行字第
    一七五九號函附之明細表一份在卷可稽，則該紙支票既未於
    票據法所定之提示期限內提示，依該法之規定，對發票人以
    外之前手喪失追索權，則被告辛○○何來將之轉給被告戊○○，由被告戊○○出面向背書人即甲○○追討票據債務？再
    參以卷附證人甲○○與被告戊○○及庚○○二人所簽之和解
    書，日期為八十七年五月十三日，即被告等係於簽訂和解書
    之翌日始將上開支票提示，此在在與常情有違。由是觀之，
    顯見該紙支票係被告等事後臨訟勾串所為甚明，當無足採為
    對被告等有利之認定。至丙○○在本審改稱未與被告戊○○
    接洽云云，核與前供不符，不足取。（三）再查庚○○、戊○○為警查獲時，當場扣得印有「光華聯合代書陳家聲○四
    ─0000000、○九三二─六三一五六五」之名片一盒
    ，而按庚○○供承該○九三二─六三一五六五之電話係伊使
    用之電話，被告辛○○亦於原審審理時供承該名片係伊所印
    製，則苟非其等間就重利犯行有犯意聯絡及行為分擔，何以
    被告辛○○會印製名片供被告庚○○使用？雖被告辛○○、
    庚○○分別辯稱並無陳家聲其人，該名片是印錯了云云，惟
    衡情名片印壞即無使用之價值，何以交由被告庚○○隨身攜
    帶？足見其二人上開所辯，與事實不符，實無足採。參以被
    告等為警查獲時猶隨身攜帶上開名片等情以觀，益證被告等
    確有經營重利犯行之業務彰彰甚明。（四）0000－00
    0000號及0000－000000號行動電話經查當時
    固均以吳立維之名登記，惟被告辛○○於一審已自承拿該電
    話來用等語；上開行動電話二支確係被告辛○○所提供，已
    據被告庚○○、戊○○於警訊時分別陳明在卷（見偵查卷第
    十頁反面、第十四頁）。另證人甲○○確因支付生活費、房
    租等費用急需用錢，而以上開方式向被告辛○○借款三萬元
    ，證人丙○○亦因繳付票款急需用錢，而以上開方式向上開
    地下錢莊分別借款五萬元及六萬元，亦據證人甲○○、丙○○分別供明在卷（見偵查卷第十八頁及本院上訴卷第九十七
    頁）。（五）綜上所述，足證被告等上開所辯顯均係事後勾
    串卸飾之詞，不足採信。按被告等放款之利息，每貸以一萬
    元每日利息一百元至二百元，且先預扣利息，此顯逾一般銀
    行放款之利率甚鉅，被告等顯係取得與原本顯不相當之重利
    甚明。此外，復有扣案之如事實欄所載供聯絡使用○九三一
    ─六六四八○五號、○九三二─六三一五六五號行動電話各
    一支、名片一盒及卷附之發票人丙○○、付款人台新國際商
    業銀行大里分行、面額二萬五千元之支票二紙等足稽。又證
    人甲○○係看到聯合報貸款之廣告，始向被告辛○○借款，
    已經證人甲○○於警訊時供證明確（見八十七年度偵字第八
    七九三號卷第十八頁、第十九頁），被告辛○○於本院前審
    亦坦承有在報紙上刊登貸款廣告及貸款予甲○○之事實（見
    上訴卷第三十九頁至第四十一頁、第一百十頁），足見被告
    辛○○確有在聯合報上刊登放款之廣告，洵堪認定，被告辛○○於偵查中及本院審理時否認其有在報紙上刊登廣告之情
    ，為屬卸責之詞，不可採取。本件事證明確，被告等犯行洵
    堪認定。
二、核被告所為，均犯刑法第三百四十四條之重利罪，其二次犯
    行（一次貸款予甲○○，另一次貸款予丙○○以取重利），
    分別犯二罪；被告辛○○、戊○○與庚○○就上述犯行有犯
    意聯絡及行為分擔，均為共同正犯。按被告犯行原構成常業
    犯，惟於其行為後，刑法於民國九十四年二月二日修正公布
    ，於九十五年七月一日生效實施，依修正後之刑法，原刑法
    第三百四十五條之常業重利罪條文及第五十六條連續犯之條
    文已予刪除，茲就本案被告重利犯行情節及原刑法第三百四
    十五條常業重利罪與第三百四十四條之重利罪之法定刑及其
    他相關修正前後法條綜合比較結果，認被告之犯行以按修正
    後法律，即以刑法第三百四十四條重利罪評價量刑，最屬有
    利，是依修正後即裁判時之法律處斷，特此說明。
三、原審予以論科，固非無見，惟原判決未及就上述法條修正之
    情形比較適用，尚有未洽；原判決既有可議而經上訴，自應
    撤銷改判。爰審酌被告犯罪之動機、手段、所生危害等一切
    情形，就其所犯之罪分別量處如主文第二、三項所示之刑，
    並定其應執行之刑。查被告前無犯罪前科，而本案犯行乃民
    國八十七年間所為，距今已遙，該次犯行之後，未再犯案，
    已知所自檢，因本案歷訟多年，其間之罣慮忐忑，應足促其
    惕省，經此刑之宣告，益當知戒，而無再犯之虞，本院認所
    宣告刑以暫不執行為適當，乃均予緩刑二年，用勵自新。又
    扣案印有「光華聯合代書陳家聲」之名片一盒係被告辛○○
    印製，為其所有，供犯罪所用，並依法宣告沒收。另扣案發
    票人丙○○、付款人台新國際商業銀行大里分行、面額均為
    二萬五千元、發票日八十七年四月十二日、同年月十三日之
    支票二張，係被害人丙○○借款時所簽發以供擔保之票據，
    可供被告於借款額度內依法定利率求償，故不予諭知沒收。
    至本案查獲時自被告庚○○處扣得之現金九萬五千元，被告
    庚○○堅決否認與本案有關，辯稱係其私人之款項，而亦查
    無其他積極證據足資證明該等款項係被告等犯本罪所用或所
    得之物，又上開0000－000000號及0000－0
    00000號行動電話，並非登記為被告之名，尚未足確定
    為被告所有，是不諭知沒收。
據上論斷，應依刑事訴訟法第三百六十九條第一項前段、第三百
六十四條、第二百九十九條第一項前段，刑法第三百四十四條、
第二條第一項但書、第二十八條、第五十一條第五款、第七十四
條第一項第一款、第三十八條第一項第二款、第三十三條第五款
，刑法施行法第一條之一，判決如主文。
本案經檢察官己○○到庭執行職務。
中    華    民    國    95    年    8     月    16    日
              刑事第五庭  審判長法  官  袁  從  楨
                                法  官  郭  同  奇
                                法  官  姚  勳  昌
上列正本證明與原本無異。
被告不得上訴。
檢察官得上訴。
如不服本判決應於收受送達後十日內向本院提出上訴書狀，其未
敘述上訴之理由者並得於提起上訴後十日內向本院補提理由書（
均須按他造當事人之人數附繕本）。
                                書記官  呂  淑  芬
中    華    民    國    95    年    8     月    18    日
附表：
「光華聯合代書陳家聲」名片一盒。
                                                      Ｒ


司法院資訊處製作；財團法人民間司法改革基金會備份。
